臺灣臺中地方法院刑事判決　　　　　　 100年度易字第1177號
公　訴　人　臺灣臺中地方法院檢察署檢察官
被　　　告　魏細華
被　　　告　徐朝發
被　　　告　徐建中
上列被告等因傷害等案件，經檢察官聲請以簡易判決處刑（99年
度偵字第15007號），本院認不宜以簡易判決處刑，改依通常程
序審理，判決如下：
    主    文
魏細華犯傷害罪，處拘役拾日，如易科罰金，以新臺幣壹仟元折
算壹日。
徐朝發犯傷害罪，處拘役貳拾日。又犯公然侮辱罪，處拘役拾日
，如易科罰金，均以新臺幣壹仟元折算壹日。應執行拘役貳拾伍
日，如易科罰金，以新臺幣壹仟元折算壹日。
徐建中無罪。
    犯罪事實
一、徐朝發與魏細華，係住在臺中縣大雅鄉（現改制為臺中市大
    雅區○○○路○段276巷37弄同社區之鄰居，因停車問題時有
    齟齬。於民國99年5月15日上午7時20分許，魏細華駕駛汽車
    將之停放在社區○○○○道旁欲下車返回住處時，徐朝發見
    狀，即上前質問魏細華何時要將車開走，並將手置於魏細華
    駕駛座車門，魏細華突然打開車門將徐朝發推開，徐朝發因
    此倒退幾步，魏細華下車後，徐朝發繼續質問魏細華，魏細
    華明知徐朝發係高齡老者，仍基於縱使徐朝發跌倒受傷亦不
    違其本意之傷害不確定故意，以雙手及頭部頂徐朝發胸部，
    致徐朝發跌倒在地，並因而受有右肩、左臀、下背部挫傷併
    疼痛等傷害，嗣魏細華持續朝住家前進時，徐朝發亦基於傷
    害魏細華之犯意，從後方抓住魏細華，於魏細華回頭時以拳
    頭接續攻擊魏細華頭部、臉部，魏細華因而受有臉部挫傷併
    血腫、左前臂挫傷、右小指挫傷等傷害，徐朝發並另基於公
    然侮辱之犯意，持續以「操你媽」之貶抑性言詞侮辱魏細華
    ，及至其子徐建中及鄰居聞訊到場勸解仍未停止辱罵魏細華
    。
二、案經魏細華、徐朝發訴由臺中縣（現改制為臺中市政府）警
    察局豐原分局移送臺灣臺中地方法院檢察署檢察官偵查後聲
    請簡易判決處刑。
    理    由
壹、證據能力之說明：
一、供述證據部分：
    按被告以外之人於審判外之言詞或書面陳述，除法律有規定
    者外，不得作為證據，刑事訴訟法第159條第1項定有明文，
    惟被告以外之人於審判外之陳述，雖不符合同法第159條之1
    至第159條之4規定，但經當事人於審判程序同意作為證據，
    法院審酌該言詞陳述或書面陳述作成時之情況，認為適當者
    ，亦得為證據，當事人、代理人或辯護人於法院調查證據時
    ，知有第159條第1項不得為證據之情形，而未於言詞辯論終
    結前聲明異議者，視為有前項之同意，同法第159條之5亦規
    定甚明。查本案互為證人之被告徐朝發、徐建中、魏細華於
    警詢及檢察事務官偵訊暨證人蘇彥卿於警詢之陳述，均係被
    告以外之人於審判外之陳述，皆屬傳聞證據，被告等既爭執
    其證據能力，則依法應予排除。
二、非供述證據部分：
（一）按除刑事訴訟法第159條之1至第159條之3之情形外，下列
      文書亦得為證據：「一、除顯有不可信之情況外，公務員
      職務上製作之紀錄文書、證明文書。二、除顯有不可信之
      情況外，從事業務之人於業務上或通常業務過程所須製作
      之紀錄文書、證明文書。三、除前二款之情形外，其他於
      可信之特別情況下所製作之文書」，刑事訴訟法第 159條
      之4定有明文。而該條第2款所稱從事業務之人於業務上或
      通常業務過程所須製作之紀錄文書、證明文書，因係於通
      常業務過程不間斷、有規律而準確之記載，且大部分紀錄
      係完成於業務終了前後，無預見日後可能會被提供作為證
      據之偽造動機，其虛偽之可能性小，除非該等紀錄文書或
      證明文書有顯然不可信之情況，否則有承認其為證據之必
      要。醫院診斷證明書係病患就診或就醫，醫師就其診斷治
      療病患結果，所出具之證明書。醫師法第17條規定，醫師
      如無法令規定之理由，不得拒絕診斷書之交付。醫師係從
      事醫療業務之人，病患如純為查明病因並以接受治療為目
      的，而到醫療院所就醫診治，醫師於例行性之診療過程中
      ，對該病患所為醫療行為，於業務上出具之診斷書，屬於
      醫療業務上或通常醫療業務過程所製作之證明文書，自該
      當於上開條款所指之證明文書（最高法院95年度臺上字第
      5026號判決要旨參照）。本件卷附告訴人即被告徐朝發、
      魏細華診斷證明書，固屬被告以外之人於審判外之書面陳
      述，然此係其等案發後前往醫院就醫接受治療，由醫師本
      於其專業知識為其進行醫療行為後，於此業務上而製作之
      文書，具有相當之中立性，且與告訴人即被告等案發時精
      神狀況之判斷具有相當關聯性，並無顯不可信之情況，依
      刑事訴訟法第159條之4第2款規定，有證據能力。
（二）除法律另有規定外，實施刑事訴訟程序之公務員因違背法
      定程序取得之證據，其有無證據能力之認定，應審酌人權
      保障及公共利益之均衡維護，刑事訴訟法第158之4定有明
      文。查其餘本案判決所引用之非供述證據，並無證據證明
      係實施刑事訴訟程序之公務員違背法定程序所取得，自應
      認均具有證據能力。
貳、實體部分：
甲、被告魏細華、徐朝發有罪部分：
一、認定犯罪事實所憑之證據及理由：
（一）上開犯罪事實，訊據被告等固坦承於前堨時地因停車問題
      發生爭執，惟均否認有何傷害犯行，辯稱：沒有打對方；
      被告徐朝發更稱未出言辱罵魏細華云云。經查：
    1.證人即告訴人兼被告徐朝發於本院審理中證稱：都是為了
      停車位，魏細華家有停車位，他不停，開到其停車的地方
      停，其就過去問他，他什麼時候離開，他就不理其，就發
      脾氣的樣子，其就到他車門那邊跟他說，他就先打開車門
      ，用車門推其，他就下車，其就跟他理論，你這樣還那麼
      兇，他就雙手握拳，還有用頭頂其胸口，其就摔倒受傷，
      當時其被魏細華推倒，在地上10至20秒不能起來等語（見
      本院卷58頁正面），並有其提出之99年 5月15日大雅澄清
      醫院診斷證明書足資佐證（見警卷19頁），該診斷證明書
      記載：疑似右肩、左臀、下背部挫傷併疼痛等語，是被告
      魏細華傷害犯行足堪認定。
    2.證人即告訴人兼被告魏細華於本院審理中證稱：99年 5月
      15日上午 7時許，其從家中停車位開車出來，車停放在大
      門一進來的車道旁空地，其下車要走回家處理資源回收，
      走到快到門牌 1號的車道處，徐朝發就把其攔下，問其什
      麼時候要將車開走，其不懂什麼意思，就往回家方向走，
      徐朝發就用右手握拳從後面抓住其右手，其回頭，徐朝發
      用左右兩個拳頭握拳，用正拳打其臉，左右拳頭輪流打，
      這個期間，其開始叫打死人了，徐朝發打到其左臉左腮部
      位，期間其有用右手去擋，右手小指也被他打到麻掉等語
      （見本院卷56頁背面至57頁正面），並有其提出之99年 5
      月15日大雅澄清醫院診斷證明書（見警卷20頁）、同年月
      17日國軍臺中總醫院附設民眾診療服務處中清分院診斷證
      明書足資佐證，該等診斷證明書記載：臉部挫傷併血腫、
      左前臂挫傷、右小指挫傷；右手腫痛、挫傷等語，且被告
      徐朝發於本院審理時自承：「有打他兩下」等語（見本院
      卷96頁背面）是被告徐朝發傷害犯行足堪認定。
    3.另證人即被告等之鄰居紀榮裕於本院審理中證稱：（問：
      你有聽到他們雙方有辱罵什麼言詞？）其在家裡只有聽到
      他們很大聲吵架，說什麼聽不清楚，其出來後只有聽到徐
      朝發以外省籍口頭上罵人的習慣用語像是「操」等語（見
      本院卷90頁背面），此部分核與證人即告訴人兼被告魏細
      華指稱：被告徐朝發有以「操你媽」等詞侮辱其，尚屬相
      符，並有現場照片 2張可佐，足認被告徐朝發有以「操你
      媽」之貶抑性言詞侮辱魏細華，是被告徐朝發此部分公然
      侮辱犯行，亦堪認定。至於公訴意旨另指稱：被告徐朝發
      尚有以「不要臉」、「敗類」等詞對魏細華侮辱乙節，雖
      證人即告訴人兼被告魏細華於本院審理中證又稱：大概在
      7點5分至10分期間，是徐朝發一開始邊打邊罵，好像把其
      當成兒子在教訓，罵其「敗類」、「不要臉」、「操你媽
      」；徐朝發從頭到尾都在罵，徐建中出來時，徐朝發還繼
      續罵等語（見本院卷57頁背面）。然經本院傳訊被告等之
      鄰居蘇彥卿、侯燕芝、紀榮裕、王麗娥及證人即被告徐建
      中交互詰問結果，其等均稱未聽聞被告徐朝發有此言詞（
      見本院100年10月7日、11月16日審判筆錄，其餘證述內容
      詳後述），是證人即告訴人兼被告魏細華單方指訴，既與
      該等證人證述不同，且無其他證據可佐，自不足認定被告
      徐朝發尚有以「不要臉」、「敗類」等言詞辱罵魏細華，
      惟此部分事實究與上開公然侮辱犯行，屬實質上一罪，乃
      不另為無罪諭知。此外證人蘇彥卿、侯燕芝、紀榮裕、王
      麗娥及兼被告徐建中等，就被告魏細華、徐朝發相互傷害
      犯行，均稱係事後才到場而未見聞等語，附此敘明。
二、論罪科刑：
（一）核被告魏細華、徐朝發所為，均係犯刑法第277條第1項之
      普通傷害罪，被告徐朝發並犯刑法第309條第1項之公然侮
      辱罪。被告徐朝發所犯上開二罪間，犯意各別，行為互殊
      ，應予分論併罰。爰審酌被告魏細華、徐朝發均無科，有
      臺灣高等法院被告前案紀錄表可稽，素行良好，僅因細故
      爭執而有肢體衝突，手段非凶惡，且因各執成見不願協商
      和解，犯後亦未能完全坦承犯行，及二人受傷情節輕重有
      別，兼衡被告魏細華大學畢業，任職教官，被告徐朝發年
      歲已高，係國小畢業之知識程度等一切情狀，分別量處如
      主文所示之刑，被告徐朝發部分並定其應執行刑，且均諭
      知易科罰金之折算標準。
乙、被告徐建中無罪部分：
一、本件聲請簡易判決處刑意旨略以：徐建中係徐朝發之子，與
    徐朝發同住，徐朝發與魏細華發生上開犯行，當時人在屋內
    之徐建中聽聞爭吵聲，即外出查看，嗣與徐朝發基於共同傷
    害之犯意聯絡，作勢毆打魏細華，並阻擋在魏細華前方不讓
    魏細華離去，以利徐朝發得以繼續毆打魏細華；而徐朝發、
    徐建中二人於此時，另基於公然侮辱之犯意，由徐建中當場
    以「米蟲」、「當教官怎樣」、「了不起」、「國家敗類」
    、「打死你」、「操你媽」等貶抑性言詞，侮辱魏細華，因
    認被告徐建中亦涉犯刑法第277條第1項之傷害及第309條第1
    項之公然侮辱罪嫌等語。
二、按犯罪事實應依證據認定之，無證據不得認定犯罪事實；又
    不能證明被告犯罪者，應諭知無罪之判決，此刑事訴訟法第
    154條第2項、第301條第1項分別定有明文。次按認定不利於
    被告之事實，須依積極證據，苟積極證據不足為不利於被告
    事實之認定時，即應為有利於被告之認定；再告訴人之告訴
    ，係以使被告受刑事訴追為目的，是其陳述是否與事實相符
    ，仍應調查其他證據以資審認。又按認定犯罪事實所憑之證
    據，雖不以直接證據為限，間接證據亦包括在內；然而無論
    直接或間接證據，其為訴訟上之證明，須於通常一般之人均
    不致有所懷疑，而得確信其為真實之程度者，始得據為有罪
    之認定，倘其證明尚未達到此一程度，而有合理之懷疑存在
    時，致使無從形成有罪之確信，即不得遽為不利被告之認定
    。
三、訊據被告徐建中，堅決否認有何傷害及公然侮辱犯行，辯稱
    ：當天早上七點多，伊正在住家四樓佛堂燒香拜拜，後來就
    聽到魏細華很大聲說打死人，伊到四樓陽台外面看了一下，
    看到伊母親跑到外面，伊香點好就跑到外面，就看到伊父親
    和魏細華發生爭執，當時伊就勸架，叫魏細華趕快回去不要
    再吵，可是魏細華一直不願意回去，要跟伊父親爭吵，伊也
    叫父親不要吵，回去，伊夾在中間勸架，但他們都不願意回
    去；伊未阻擋魏細華離去，亦未出言侮辱魏細華等語。經查
    ：
（一）公訴意旨認被告徐建中涉犯刑法第277條第1項之普通傷害
      、第309條第1項之公然侮辱罪嫌，係以被告三人相互於警
      詢中之指訴及證人蘇彥卿於警詢之證述為其論據。惟被告
      三人及蘇彥卿於警詢之陳述並無證據能力，已如上述，自
      不能引用為被告徐建中有罪認定之依據。
（二）證人即告訴人兼被告魏細華於本院審理時雖證稱：其小指
      被徐朝發打到麻掉，這時徐建中就出來，不知道他怎麼出
      來，其當時人都茫掉了，要往回家方向走，徐建中就一直
      用他的胸部還有身體一直頂其，阻擋其，還罵其「米蟲」
      、「當教官怎樣」、「了不起」、「國家敗類」、「打死
      你」、「操你媽」，當時有一票人圍觀，至少超過10人以
      上，讓其覺得人格受到貶抑；徐建中積怨已久，讓其沒有
      辦法回去，讓徐朝發繼續扁其；其當時連滾帶爬要回去時
      ，感覺是徐朝發在後面要一直追打，當時其要趕快爬回去
      ，徐建中就一直在前面阻擋，其不知道徐朝發在背後有沒
      有打到其等語（見本院卷57頁）。惟被告徐建中與魏細華
      身高均 170公分以上，魏細華既表示當時係連滾帶爬要爬
      回去，卻又稱被告徐建中阻擋其之方式為「用胸部或身體
      一直頂他」，顯然矛盾，本不足採。
（三）況證人即被告等之鄰居蘇彥卿、侯燕芝、紀榮裕、王麗娥
      及告訴人兼被告徐朝發於本院審理時證述如下：
    1.證人蘇彥卿證稱：其睡夢中被他們吵架聲吵醒，其在二樓
      打開窗簾看到魏細華臉上有紅紅的受傷，但其建築物有突
      出，正好有牆角遮住，從角落看過去只看到右半邊的情形
      ；其只看到後半段，他們人已經移到比較中庭的位置，那
      時圍觀的人少說有五人以上，有徐建中、徐朝發夫妻還有
      侯燕芝，其看到徐建中要出去勸架，但是大家吵架拉到最
      後，其是沒有看到徐建中打人，但在那種情況下，可能做
      一些假動作，並沒有打到人，也沒有要打人的意思，而其
      父親徐朝發確實有用手肘拐一下魏細華，但動作太快，其
      不知道打到哪個部位，只確定有打到（改稱：不知道有沒
      有拐到）；魏細華沒有還手的動作，只有嘴巴一直講「你
      好膽打我」之類的話；其沒印象有聽到徐建中對魏細華罵
      「米蟲」、「當教官怎樣」、「了不起」、「國家敗類」
      、「打死你」、「操你媽」等之類的話等語（見本院卷53
      至54頁正面）。
    2.證人侯燕芝證稱：其沒看到他們打架，是他們在吵架，魏
      細華叫很大聲，其出來看，其怕他們打起來，想將他們分
      開但分不開，其會怕就去叫徐建中出來，說你父親又跟隔
      壁吵起來，叫徐建中帶回去；徐建中出來後，其只有看到
      徐建中拉他父親徐朝發要回家，也沒有聽到他罵什麼；徐
      建中沒有對魏細華怎麼樣，是三個人一直吵起來，徐建中
      沒有推魏細華，魏細華、徐建中就一直說不然你打我等語
      （見本院卷54至55頁）。
    3.證人紀榮裕證稱：99年5月15日早上7點多，聽到很大聲在
      爭吵，其才跟太太一起出去，出去後看到魏細華跟徐朝發
      還在大聲爭吵；沒有印象徐建中在場有罵魏細華；其沒有
      印象有看到徐建中用胸口頂住魏細華，不讓魏細華離開的
      動作；當初他們也沒有拉扯，要離開應該可以隨時離開，
      他們住家分別是幾乎在正對面，理論上要回家應該各自回
      家就好；當時魏細華一直質疑徐朝發為什麼打他；徐朝發
      也有質疑魏細華為何推他等語（見本院卷90至91頁）。
    4.證人王麗娥證稱：當時其夫妻還在睡覺，聽到很大聲叫救
      命啊、打人啊，好像是魏細華的聲音，其推開窗戶看，就
      看到魏細華、徐朝發、徐建中，當時還有站一個侯燕芝，
      後來其跟先生下去，就看到魏細華臉上有抹藥才再出來，
      但他臉上傷是怎麼來的其不曉得，那時他們已經吵快要完
      了；其沒看到徐建中用胸口頂魏細華，因那時魏細華已經
      在他家門口，徐建中、徐朝發人也已經站在他們家那邊；
      其站在那邊對魏細華女兒說你爸爸受傷，看要不要擦藥，
      還是給醫生看，所以徐朝發在講什麼，其沒注意聽，也沒
      有聽到徐建中對魏細華講什麼等語（見本院卷92頁）。
    5.證人即告訴人兼被告徐朝發證稱：魏細華是有學過武術的
      ，其和太太就問魏細華，說我那麼大歲數，徐建中就說不
      要再吵了，徐建中、侯燕芝就把其架回家；徐建中沒有擋
      住魏細華，只有和侯燕芝叫其不要吵，將其架回家；其沒
      聽到徐建中在罵魏細華等語（見本院卷59頁正面）。
    6.綜合上開證人所述，與魏細華指訴情節不符，自難僅憑告
      訴人兼被告魏細華片面且有瑕之指訴，認定被告徐建中有
      何聲請簡易判決處刑所指之傷害及公然侮辱犯行。
四、綜上所述，本件公訴人所提證據及指出證明之方法，尚不足
    為被告徐建中有罪之積極證明，或說服本院形成被告徐建中
    所涉傷害及公然侮辱犯行有罪之心證，公訴人所指被告徐建
    中此部分之犯罪事實即屬不能證明。此外，本院復查無其他
    積極證據足資認定被告徐建中確有公訴人所指上開犯行，揆
    諸前揭規定及說明，自應為無罪之諭知。
據上論斷，應依刑事訴訟法第452條、第299條第1項前段、第301
條第1項前段，刑法第277條第1項、第309條第1項、第41條第1項
前段、第51條第 6款，刑法施行法第1條之1第1項、第2項前段，
判決如主文。
本案經檢察官黃元亨到庭執行職務。
中    華    民    國   100    年    11    月    30    日
                  刑事第四庭    法  官  黃綵君
以上正本證明與原本無異。
如不服本判決應於收受判決後10日內向本院提出上訴書狀，並應
敘述具體理由；其未敘述上訴理由者，應於上訴期間屆滿後20日
內向本院補提理由書（均須按他造當事人之人數附繕本）「切勿
逕送上級法院」。
                                書記官  吳慕先
中    華    民    國   100    年    11    月    30    日
附錄論罪科刑法條：
中華民國刑法第277條第1項
傷害人之身體或健康者，處 3 年以下有期徒刑、拘役或 1 千元
以下罰金。
中華民國刑法第309條第1項
公然侮辱人者，處拘役或 3 百元以下罰金。
中華民國刑法施行法第1條之1
中華民國九十四年一月七日刑法修正施行後，刑法分則編所定罰
金之貨幣單位為新臺幣。
九十四年一月七日刑法修正時，刑法分則編未修正之條文定有罰
金者，自九十四年一月七日刑法修正施行後，就其所定數額提高
為三十倍。但七十二年六月二十六日至九十四年一月七日新增或
修正之條文，就其所定數額提高為三倍。